【裁判字號】    89,上易,733
【裁判日期】    890524
【裁判案由】    侵占
【裁判全文】
臺灣高等法院臺中分院刑事判決            民國八十九年度上易字第七三三號
    上  訴  人
    即  被  告  甲○○
右上訴人因侵占案件，不服台灣台中地方法院中華民國八十九年一月二十八日第一審
判決（民國八十八年度訴字第一四四七號，起訴案號：台灣台中地方法院檢察署民國
八十七年度偵字第二六五三八號），提起上訴，本院判決如左：
    主      文
原判決撤銷。
甲○○意圖為自己不法之所有，而侵占自己持有他人之物，處有期徒刑伍月。
    事      實
一、甲○○於民國八十六年間因偽造文書罪，經臺灣臺中地方法院判處有期徒刑十月
    ，緩刑四年確定，現仍在緩刑期間，其自八十七年七月間起，在台中市○○路○
    段東一巷三十弄十九號綠世紀企業有限公司（下稱綠世紀公司）擔任副總經理職
    務，該公司代表人登記名義為乙○○，實際負責人則為股東丁○○，並由丁○○
    負責處理公司資金調度及財務管理事宜，八十七年七月間，丁○○為綠世紀公司
    資金調度需要，交付甲○○二紙發票人均為蔡奇龍（為丁○○之父）、付款人台
    中市第四信用合作社新興分社、票載發票日八十七年十月三十日、面額各為新台
    幣（下同）二十萬元及三萬元之支票，委託甲○○持以向外票貼借款以供綠世紀
    公司資金週轉使用。甲○○乃於八十七年七月二十五日偕同乙○○持上開丁○○
    所交付之二紙支票，至台中縣豐原市○○路○○路一樓「標準當鋪」，並向該當
    鋪表示票貼借款之意，惟因標準當鋪要求須另行提供他項擔保，甲○○乃自綠世
    紀公司分二次取出公司產品「新優鈣電解水機」十台，併同上開二紙支票，交與
    「標準當鋪」以為借款質押，於扣除利息後，自「標準當鋪」實際借得現金十九
    萬六千元。甲○○取得上開借款，本應即予交付丁○○使用，詎甲○○竟意圖為
    自己不法之所有，予以侵占入己，而向丁○○謊稱未借到款項，嗣並自同年十月
    十七日起未再至公司上班，經丁○○向乙○○查詢後，始知悉上情。
二、案經綠世紀公司代表人乙○○訴由臺灣臺中地方法院檢察署檢察官偵查起訴。
    理      由
一、訊據被告甲○○固坦承確有於綠世紀公司任職，及受丁○○之託為綠世紀公司之
    資金週轉需要而持丁○○所交付之上開二紙支票，至「標準當鋪」借得十九萬六
    千元之事實。惟否認有何侵占犯行，並辯稱：當時伊為公司調度資金而自蔡銘佑
    處收受二張蔡奇龍名義之支票，經持向「標準當舖」票貼借款，因當舖要求擔保
    ，伊乃自公司分二次取交電解水機十台交與「標準當舖」質押，實際借得十九萬
    六千元，因伊與乙○○投資於綠世紀公司各五萬元，故伊將借款分成三份，伊及
    乙○○各得五萬元，餘款則用以清償伊託友人賀小萍以信用卡代綠世紀公司墊付
    成立時所購置之桌椅款項、支付公司不足應付款及員工薪資等，並曾匯款二萬五
    千元與「標準當舖」人員謝廣祥以為利息支付，伊並另託友人賀小萍匯款一萬一
    千元至蔡奇龍帳戶內以支付公司公關費用，上開各項支出款項已逾借款所得，伊
    並無侵占等語。經查，右揭事實，業經告訴人綠世紀公司名義代表人乙○○及公
    司實際負責人丁○○於偵查中及原審審理中指訴甚詳，核與證人即「標準當舖」
    人員謝廣祥於偵查中所證述被告甲○○前來借款經過情形相符，復有領款收據一
    紙、當單一紙、被告甲○○身分證正反面影本一紙及八十七年十月二日匯款單一
    紙附於偵查卷內可稽。被告甲○○雖以前揭情詞置辯。惟查：
  (一)上開二紙支票係因綠世紀公司資金調度所需，由公司實際負責人丁○○交與被告
    甲○○託其對外票貼借款，則借貸所得金額，應為丁○○所有，被告甲○○自承
    其於綠世紀公司實際上僅出資五萬元，公司實際負責人為丁○○，公司財務及資
    金調度亦均由丁○○管理，則上開借貸所得金額，自應交予丁○○，不得擅自挪
    用。但據證人即綠世紀公司名義代表人乙○○於原審審理中證述：被告甲○○持
    上開二紙支票偕同渠向「標準當鋪」借款時，曾告知上開二紙支票乃係丁○○交
    付，目的在對外借款以供公司週轉使用，被告甲○○於取得上開借款後，聲稱已
    得丁○○之同意，渠二人得各自取回原加入公司時所繳交之五萬元入股金，渠信
    以為真，始自被告甲○○處收取其中之五萬元等語（原審卷九十二頁）。另被告
    甲○○於審理中亦自承：借款所得款項，除交付乙○○五萬元外，並扣除伊之入
    股金五萬元及先前代公司墊付之款項（原審卷九十三頁）。足見被告甲○○於取
    得上開借款時，即有暫予留用清償私人債務，而不即行交予丁○○之意甚明。
  (二)被告甲○○另辯稱伊友人賀小萍於公司成立時，曾代伊以信用卡刷卡方式支付購
    置公司桌椅及申裝電話等費用，伊自得由上開借款中扣除該部分墊款云云。然查
    ，被告甲○○自承伊入股公司所應繳之五萬元入股金，並未以現金全額繳足，有
    部分入股金即以上開桌椅費用抵繳；再依被告甲○○所提出與賀小萍間之協議書
    內容觀之，上開桌椅及電話應係被告甲○○以一萬元之代價向賀小萍購入，用以
    抵繳其加入綠世紀公司時所應繳納入股金之一部分，則被告甲○○就上開桌椅之
    價款，應自行對賀小萍負責，而不得再行將上開債務轉嫁與綠世紀公司，更不得
    於取得公司丁○○託其對外之借款後，擅予扣下且用以清償其個人對賀小萍應負
    之上開債務。且上開借款既係丁○○對外之借款，則對「標準當舖」所應支付之
    質借利息，本應由丁○○負責，被告甲○○僅須告知公司實際負責人丁○○即可
    ，其果無挪用事實，又何須負擔借款利息，更無庸於八十七年十月二日以自身名
    義匯款二萬五千元之利息與「標準當舖」人員謝廣祥之必要。
  (三)按侵占罪乃係即成犯，凡對自己持有之他人所有物，有變易持有為所有之意思時
    ，即應構成犯罪，縱事後將侵占之物設法歸還，亦無解於罪名之成立。查上開二
    紙支票既係丁○○為綠世紀公司因資金調度所需，而交與被告甲○○託其對外票
    貼借款使用，則借貸所得金額，應為丁○○所有，在未得丁○○允許之前，自不
    得擅自挪用，加以綠世紀公司之財務向來均由丁○○負責調度管理，被告甲○○
    雖有參與公司業務經營，然就丁○○公司對外調借所得資金，尚無自行決定留用
    之權責，其於八十七年七月二十五日自「標準當鋪」取得上開借款後，竟未即予
    交付丁○○，反擅自將其中五萬元交與乙○○，另將部分款項用以清償其為抵繳
    入股金而積欠賀小萍之桌椅價款，顯屬意圖不法之所有而侵占自己持有之物，其
    於變更持有之意為己有之時，犯行即行成立，自不因其事後曾將部分款項用於公
    司支出或給予乙○○或支付「標準當舖」之借款利息，便可解免刑責，其上開所
    辯，無足採取，犯行應堪認定。
二、查被告雖係綠世紀公司之副總經理，然其祇負責公司之運作，各項業務推廣事宜
    ，至於公司資金之調度及財務管理，則由丁○○負責，已據該公司代表人乙○○
    於偵查中供明（偵查卷七十頁反面），而上開二紙支票乃丁○○為公司調度資金
    ，託被告代為對外貼現，復為被告及丁○○所一再陳明，則被告之持有該二紙支
    票純係受委託代為調款，與其業務無關，自非業務上所持有之物，其將調得之款
    項據為己有，核其所為，係犯刑法第三百卅五條第一項之普通侵占罪，公訴人指
  係犯同法第三百卅六條第二項業務侵占罪，尚有未洽，起訴法條應予變更。乃原
    審未察，亦認被告係犯業務侵占罪，即有未合，是被告上訴否認犯罪，雖非可取
    ，惟原判決既有可議，即應予撤銷改判，爰審酌被告於八十六年間曾犯偽造文書
    罪，經臺灣臺中地方法院判處有期徒刑十月，緩刑四年確定，有前案資料查註紀
    錄表可稽，其於緩刑期間再犯罪，且犯後未能坦承犯行及其犯罪所得金額無多等
    情狀，量處有期徒刑五月示懲。
三、據上論斷，應依刑事訴訟法第三百六十九條第一項前段、第三百六十四條、第二
    百九十九條第一項前段、第三百條，刑法第三百卅五條第一項，罰金罰鍰提高標
    準條例第一條前段，判決如主文。
本案經檢察官丙○○到庭執行職務。
中      華      民      國    八十九     年      五       月    二十四  日
                                  臺灣高等法院臺中分院刑事第二庭
                                        審判長法  官  羅  禮  政
                                              法  官  蔡  聰  明
                                              法  官  陳  欣  安
右正本證明與原本無異。
不得上訴。
                                   書記官  陳  秀  真
中      華      民      國    八十九     年      五       月   二十五   日
附錄：
刑法第三百三十五條第一項：
意圖為自己或第三人不法之所有，而侵占自己持有他人之物，處五年以下有期徒刑、
拘役或科或併科一千元以下罰金。
                                                                        Ｉ


司法院資訊處製作；財團法人民間司法改革基金會備份。
